【裁判字號】    89,台上,1229
【裁判日期】    890525
【裁判案由】    侵權行為損害賠償等
【裁判全文】
最高法院民事判決                              八十九年度台上字第一二二九號
    上  訴  人  乙○○
    被 上訴 人  長利證券股份有限公司
    法定代理人  陳大偉
    被 上訴 人  甲○○
右當事人間請求侵權行為損害賠償等事件，上訴人對於中華民國八十八年十月十三日
臺灣高等法院第二審更審判決（八十八年度重上更(一)字第八○號），提起上訴，本院
判決如左：
    主  文
原判決關於駁回上訴人請求命被上訴人甲○○再給付如原判決附表二所示股票之上訴
及該訴訟費用部分廢棄，發回台灣高等法院。
其他上訴駁回。
第三審訴訟費用，關於駁回其他上訴部分，由上訴人負擔。
    理  由
本件上訴人主張：被上訴人甲○○係被上訴人長利證券股份有限公司（下稱長利公司
）營業部襄理，負責股票之買賣及保管，為爭取業績，於民國八十年十一月間，乘伊
將印章及集中保管存摺委託其保管之際，將如原判決附表三所示之股票十二張領出，
侵占入己，刑事部分業經法院判處有期徒刑十月確定在案。甲○○不法侵占伊之股票
，依民法第一百八十四條第一項前段及同法第一百八十八條第一項之規定，甲○○與
長利公司應連帶負損害賠償責任。又伊與長利公司間為委任關係，甲○○係長利公司
僱用之人員，依民法第二百二十四條、第五百三十五條及第五百四十一條規定，長利
公司與甲○○亦應負債務不履行損害賠償責任等情，求為命被上訴人連帶給付如原判
決附表三所示之股票之判決。（上訴人另請求被上訴人如無法給付股票時，連帶賠償
新台幣八百十一萬四千七百零五元本息部分，業經原審前審判決駁回，未據其聲明不
服，已告確定。又上訴人在第一審逾上開股票數額之請求部分，經上訴人於原審減縮
。第一審判命被上訴人連帶給付如原判決附表一所示之股票，兩造各就敗訴部分提起
上訴，上訴人求為命被上訴人再連帶給付如原判決附表二所示之股票，原審判決駁回
甲○○之上訴，甲○○未聲明不服；其餘為上訴人敗訴判決，上訴人就敗訴部分，提
起第三審上訴）
被上訴人甲○○則以：伊出借系爭股票予訴外人鄒勝作為融資，曾得上訴人之同意；
被上訴人長利公司則以：甲○○為伊公司之營業員，僅單純受客戶委託買賣股票，並
無交割之權限，委託人印章與集中保管存摺之持有，亦非其職務之範圍。上訴人與甲
○○為姻親關係，其將印章與集中保管存摺交與甲○○保管，因而發生損害，與甲○
○之職務無關，且伊在選任人員時，已善盡選任及監督之注意等語，資為抗辯。
原審以：甲○○自認於八十一年三月間將上訴人之系爭股票交鄒勝取得融資，因股票
下跌，致無法取回償還上訴人，且甲○○因侵占系爭股票，亦經刑事法院判處罪刑確
定在案。甲○○辯稱：伊曾得上訴人之同意云云為不足採，甲○○應負侵權行為損害
賠償責任甚明。按過失相抵之責任減輕或免除，裁判上得以職權斟酌之。又股票或股
票集中保管存摺、印章、交割股款應由客戶自行保管，以防糾紛，為一般投資及理財
常識，證券管理委員會及證券交易所亦常於大眾傳播媒體宣導，上訴人明知不應將印
章等重要物件交甲○○保管，為一己之便利及私人姻親信任，而將交割印章及股票集
中保管存摺交甲○○保管，致其有機可趁，上訴人與有過失，依民法第二百十七條規
定，法院得依職權減輕賠償金額或免除之。審酌上訴人對本事件原因力之強弱及過失
輕重，上訴人應負擔十分之三之過失責任，依過失相抵原則酌減十分之三，甲○○應
賠償上訴人如原判決附表一所示之股票。再按「證券經紀商依法不得收受存款或辦理
放款或借貸有價證券，委託人亦不得將委託買進之證券或賣出證券之價金或其他款券
存放於證券經紀商或其人員（包括負責人、經理人及所有工作人員等）處，否則，委
託人應自負其責。」，「委託人委託買賣證券，應透過證券經紀商經登記合格之營業
員代為買賣，並依規定辦妥託辦成交及交割等手續，不得與他人私相授受，否則，委
託人應自負其責。」，委託人委託買賣證券注意事項第十條、第十一條分別定有明文
；證券商負責人與業務人員管理規則第十六條亦明文禁止營業員代客戶保管股票、金
錢、存摺或印章，同規則第二條、第三條規定，業務員之職務僅為證券之承銷、買賣
之接洽或執行，不包括股票之交割；同規則第十四條第十一款規定，證券商之負責人
及業務人員均不得代客戶保管有價證券或款項之行為，違反者，依證券交易法第一百
七十七條第三款規定，科處刑罰。上訴人既基於一己之便利及與甲○○間之姻親關係
，而私下將印章、存摺交與甲○○保管並委託其交割股票，此私相授受之行為，在客
觀上難謂為甲○○之執行職務行為，亦非職務所給與之便利，自與長利公司無關，長
利公司不負侵權行為或債務不履行之損害賠償責任。從而，上訴人基於侵權行為或債
務不履行之法律關係，請求長利公司連帶給付如原判決附表一所示之股票，及請求長
利公司、甲○○再連帶給付如原判決附表二所示之股票，為無理由，不應准許。爰將
第一審命長利公司連帶給付如原判決附表一所示之股票部分之判決廢棄，改判駁回上
訴人該部分之訴，並駁回上訴人之上訴。
(一)原判決關於駁回上訴人請求命甲○○再給付如原判決附表二所示之股票之上訴部分
：按損害之發生或擴大，被害人與有過失者，法院得減輕賠償金額或免除之，固為民
法第二百十七條第一項所明定，然法院對於賠償金額減至何程度，抑為完全免除，雖
有裁量之自由，但應斟酌雙方原因力之強弱與過失之輕重以定之（參見本院五十四年
台上字第二四三三號判例）。原審認定甲○○就本件侵占股票之發生或擴大與有過失
，並未以具體之事實詳論兩造所賦與原因力之強弱，及比較兩造過失程度之輕重，徒
憑臆測，認上訴人應負擔十分之三之過失責任，資為判斷之依據，未免速斷。又查原
審依過失相抵原則判命甲○○給付如原判決附表一所示之股票，並非按原判決附表三
之股票數額酌減十分之三，甲○○應負擔過失責任之程度究竟如何？仍待詳加審酌。
上訴論旨，指摘原判決關此部分，違背法令，求予廢棄，非無理由。
(二)原判決將第一審命長利公司連帶給付如原判決附表一所示之股票部分之判決廢棄，
改判駁回上訴人該部分之訴及駁回上訴人請求命長利公司再給付如原判決附表二所示
股票之上訴部分，於法核無違誤。上訴論旨雖謂：委託人委託買賣證券注意事項並非
通行之法令，非一般證券買賣人可得而知悉，而證券商負責人與業務人員管理規則第
二條、第三條、第十六條等條文係於八十五年一月八日修訂公布，相關內容於本件發
生即八十年十一月時並不存在，原判決援引該等法規為長利公司勝訴之依據，顯有不
當云云。惟查證券商負責人與業務人員管理規則自七十四年九月二十四日訂定發布以
後，雖歷經多次修正，然第二條、第三條、第十六條禁止營業員代客戶保管股票、金
錢、存摺或印章及業務員之職務僅為證券之承銷、買賣之接洽或執行，不包括股票之
交割之原則，均無何改變，上訴人稱上開禁止規定，於本事件發生時不存在，為不足
採。又委託人委託買賣證券注意事項為委託人在買賣證券委託時，所應注意之事項，
上訴人基於一己之便利及與甲○○間之姻親關係，而私下將印章、存摺交與甲○○保
管並委託其交割股票，私相授受之行為，應自負其責。原審依據該法規為長利公司有
利之判斷，亦無不合。上訴論旨，猶執陳詞，就原審取捨證據，認定事實之職權行使
，指摘原判決關此部分違背法令，求予廢棄，非有理由。
據上論結，本件上訴為一部有理由，一部無理由。依民事訴訟法第第四百七十七條第
一項、第四百七十八條第一項、第四百八十一條、第四百四十九條第一項、第七十八
條，判決如主文。
中      華      民      國    八十九    年      五      月    二十五    日
                              最高法院民事第五庭
                                  審判長法官  蕭  亨  國
                                        法官  許  朝  雄
                                        法官  陳  淑  敏
                                        法官  葉  勝  利
                                        法官  許  澍  林
      右正本證明與原本無異
                                              書  記  官
中      華      民      國    八十九    年      六      月     十六     日


司法院資訊處製作；財團法人民間司法改革基金會備份。
